【裁判字號】    95,上易,156
【裁判日期】    951121
【裁判案由】    回復原狀等
【裁判全文】
臺灣高等法院臺中分院民事判決         95年度上易字第156號
上  訴  人  甲○○
訴訟代理人  常照倫律師
複  代理人  張庭禎律師
複  代理人  莊惠祺律師
被  上訴人  丙○○
上列當事人間請求回復原狀等事件，上訴人對於中華民國95年3
月16日臺灣南投地方法院94年度訴字第458號第一審判決提起上
訴，本院於95年10月31日言詞辯論終結，判決如下：
    主  文
上訴駁回。
第二審訴訟費用由上訴人負擔。
    事實及理由
甲、程序方面：
一、按「民事訴訟法第280條第1項之規定，係指當事人對於他造
    主張之事實，於言詞辯論時，消極的不表示意見，法律擬制
    其為自認而言，此與同法第279條第1項所定自認，必須當事
    人對於他造主張之事實，積極的表示承認之情形有別，兩者
    在法律上之效果亦不相同。前者本無自認行為，不生撤銷自
    認之問題，依同法第196條規定，應許當事人於言詞辯論終
    結前，隨時為追復爭執之陳述，此項追復依同法第447條第2
    項規定，至第二審程序，仍得為之」，最高法院71年度台上
    字第3516號判例足資參照。
二、查，上訴人於原審並未於言詞辯論期日到場，亦未提出書狀
    爭執他造主張之事實，原審依民事訴訟法第280條第3項視同
    自認之規定，為不利上訴人之認定，固非無據，惟依前揭判
    例意旨，此種視同自認之情形，依民事訴訟法第196條之規
    定，應許當事人於言詞辯論終結前，隨時為追復爭執之陳述
    ，此項追復依同法第447條規定，至第二審程序，仍得為之
    。是上訴人於本院追復爭執，主張並未授權訴外人乙○○代
    為出售砂石予被上訴人，且被上訴人匯款及轉帳之上訴人帳
    戶係乙○○向上訴人所借用，程序上並無不合，先予敘明。
乙、實體方面：
一、被上訴人起訴主張：
（一）上訴人經營砂石買賣，於民國（下同）93年5月間，上訴
      人之公公柯慶隆（按：柯慶隆已改名為乙○○，是以下均
      改稱乙○○）代理上訴人將砂石一批出售予被上訴人，被
      上訴人爰依乙○○之指示，分別於同年5月20日、7月28日
      、8月17日、8月19日、8月23日、8月30日，以匯款及ATM
      轉帳方式給付上訴人各新台幣（下同）28萬元、30萬元、
      20萬元、10萬元、10萬元，全部款項合計108萬元。
（二）談買賣砂石時，上訴人、上訴人之夫及上訴人公公三人在
      場跟被上訴人談，而且當初說錢由上訴人負責，被上訴人
      才會將買責價金匯給上訴人，亦有約定以上訴人為出賣人
      。
（三）被上訴人陸續交付上開價金後，曾多次請求乙○○及上訴
      人儘快交付約定之砂石，然上訴人及乙○○二人卻遲不交
      付，被上訴人遂發函定期催告上訴人履行，期限屆滿後茲
      以起訴狀為解除契約之意思表示。
（四）按民法第259條，兩造之買賣契約既經合法解除，被上訴
      人自得依回復原狀之法律關係，請求上訴人返還受領之價
      金及遲延利息。
（五）如上訴人否認兩造間有買賣契約存在，則上訴人受領該等
      款當無法律上原因，被上訴人請求依不當得利之法律關係
      ，返還所受領之利益等語。
二、上訴人於本院則以：
（一）本件係乙○○出售砂石予被上訴人，與上訴人無關，且收
      受被上訴人匯款及轉帳之帳戶雖係上訴人本人所有，然該
      帳戶係乙○○向上訴人所借用，上訴人並未使用該帳戶；
      倘依被上訴人所述，商談買賣砂石時，上訴人及其配偶與
      乙○○均在場云云，則上訴人既在場，何以非由上訴人自
      行洽談，而另授權乙○○洽談？實與常情有違，且上訴人
      於被上訴人主張之本件交易期間係任職於日商熊谷組營造
      股份有限公司台北分公司，並未參予家族企業之運作，工
      作地點在台北分公司，被上訴人空言指稱上訴人工作地點
      係在魚池鄉工地云云，上訴人否認之；被上訴人所提出之
      匯款回條、提款明細表上雖有乙○○之簽名，充其量僅能
      證明乙○○所言借用上訴人之帳戶，尚不足引為證明上訴
      人授權乙○○出售砂石之積極證據。
（二）被上訴人匯款之帳戶係乙○○向上訴人所借用，且自乙○
      ○借用後，該帳戶內資金之往來、存取均係乙○○一人支
      配，上訴人從未自該帳戶取用款項，則上訴人既非實際收
      受該價款之人，自無得利之可言，被上訴人主張應由上訴
      人負返還之責，於法顯欠根據。
（三）被上訴人指稱上訴人及乙○○迄未交付任何砂石云云，亦
      有悖常情，蓋被上訴人並非一次付清價金，而係分別於93
      年5月20日、7月28日、8月17日、8月19日、8月23日、8月
      30日，以匯款及ATM轉帳方式依序給付上訴人28萬元、30
      萬元、20萬元、10萬元、10萬元、10萬元，總計108萬元
      ，果上訴人及乙○○未曾交付任何砂石，被上訴人豈有可
      能陸續給付價金？是被上訴人此部分主張亦有疑義，不足
      採信。
（四）據乙○○表示，其有陸續交付砂石予被上訴人，截至93
      年8月13日為止，經與被上訴人結算結果，其欠被上訴人
      之款項為203,540元，有結算單影本附卷可按。另加計被
      上訴人於結算後另行匯款之50萬元（即被上訴人分別於8
      月17日、8月19日、8月23日、8月30日所匯之20萬元、10
      萬元、10萬元、10萬元，合計50萬元），總計乙○○欠被
      上訴人之金額為703,540元。
（五）另，為清償上開欠款，乙○○曾依被上訴人之指示，分別
      於94年4月11日、94年7月11日，各匯5萬元、17萬元至三
      笠砂石行（按：三笠砂石行之負責人即係被上訴人）設於
      萬泰銀行員林分行000000000000號帳戶，有匯款回條影本
      在卷為證，是扣除該22萬元後，乙○○僅欠被上訴人483,
      540元等語資為抗辯。
三、原審經審酌被上訴人所提出之攻擊防禦方法後，認兩造間買
    賣砂石之契約業由被上訴人依法解除生效，被上訴人依民法
    第259條第1款、第2款規定，請求上訴人返還前受領之108萬
    元及法定遲延利息，洵屬有據，從而判決准許被上訴人之訴
    。上訴人對原審判決不服提起上訴，於本院聲明：（一）原
    判決廢棄。（二）被上訴人在第一審之訴及假執行之聲請均
    駁回。（三）第一、二審訴訟費用由被上訴人負擔。被上訴
    人於本院答辯聲明則為：（一）上訴駁回。（二）第二審訴
    訟費用由上訴人負擔。
四、兩造不爭執之事實：
    本件上訴人對被上訴人確有分別於同年5月20日、7月28日、
    8月17日、8月19日、8月23日、8月30日，以匯款及ATM轉帳
    方式至上訴人名義之第一銀行埔里分行00000000000號帳戶
    各28萬元、30萬元、20萬元、10萬元、10萬元，全部款項共
    計108萬元，該款項係為供購買砂石之用等情不爭執，並經
    證人即上訴人之公公乙○○到庭證述明確（本院卷第49頁背
    面），並有匯款單影本六紙在卷可稽（原審卷第6至9頁），
    其中二張並附記「土可採購預付款」字樣，堪信為真實。
五、上訴人既以前詞置辯，則本件之爭點為：(1)上訴人是否授權
    乙○○代理上訴人出售砂石予被上訴人？(2)上訴人名義之系
    爭銀行帳戶是否均由乙○○使用？(3)乙○○是否曾交付任何
    砂石予被上訴人？
（一）被上訴人雖主張上訴人授權乙○○代理上訴人出售砂石予
      被上訴人云云，然為上訴人所否認，且證人即上訴人之公
      公乙○○亦到庭證稱本件買賣僅渠一人與被上訴人接觸，
      上訴人並無在場等語（本院卷第50頁），而被上訴人除以
      上訴人係乙○○之媳婦，砂石買賣為其等之家族企業為證
      據方法外，並未另行舉證何人目睹上訴人授權乙○○代理
      買賣一節以供本院查證，而上訴人於93年間係服務於日商
      熊谷組營造股份有限公司台北分公司，則有上訴人所提出
      之勞工保險卡及各類所得稅扣繳暨免扣繳憑單影本在卷（
      本院卷第63、64頁），是被上訴人所主張上訴人亦從事砂
      石買賣之家族企業，並授權乙○○代理出售砂石予被上訴
      人云云即非可採。
（二）上訴人雖辯稱系爭108萬元所匯入之銀行帳戶係長期供訴
      外人乙○○使用，與渠無關云云，然經本院將上訴人與乙
      ○○隔離訊問之結果，證人乙○○證稱存摺、印章均係上
      訴人自己保管，僅提款卡放在乙○○處，乙○○以提款卡
      領款，如超過次數，即由上訴人到銀行刷存摺等語，然上
      訴人則陳稱存摺、提款卡在乙○○處，僅自己保管印章，
      存摺須整理時，由渠先生或公公（即乙○○）去整理等語
      ，與乙○○所證明顯不符，倘確有長期借用帳戶之事，上
      訴人所陳應與證人乙○○所證一致，是上訴人所辯系爭帳
      戶係供乙○○使用一情，無可憑信。
（三）上訴人雖辯稱乙○○曾交付砂石予被上訴人云云，並提供
      渠委託載送砂石之車牌號碼供本院傳訊司機為證（本院卷
      第61頁），然經本院函查結果，或函覆車輛之運送地點為
      新竹以北地區，且係承載化學物品（本院卷第81頁），或
      函覆該車行無本院所查詢之車輛（本院卷第84頁），或由
      司機丁○○到庭證稱不認識上訴人一家人，不曾受上訴人
      或乙○○或乙○○之子之託，載送砂石予被上訴人等語明
      確在卷（本院卷第107頁背面），均未能證明上訴人或乙
      ○○曾交付任何砂石予被上訴人，是上訴人上開所辯亦係
      卸責之詞，難以憑採。
（四）綜上，上訴人既未授權乙○○代理出售砂石予被上訴人，
      而系爭帳戶屬上訴人所有並使用，竟無端收受被上訴人系
      爭108萬元用以向乙○○購買砂石之匯款，上訴人復未能
      證明乙○○曾交付砂石予被上訴人，則上訴人收受上開系
      爭款項即屬無法律上之原因而受利益，致被上訴人受有損
      害，從而被上訴人依不當得利之法律關係，訴請上訴人返
      還系爭款項及法定遲延利息，即屬有據，應予准許。
六、綜上所述，本件被上訴人主張上訴人所收受系爭款項為不當
    得利為可採，上訴人所辯均為無可取。從而，被上訴人本於
    不當得利之法律關係，請求上訴人返還前受領之108萬元及
    自起訴狀繕本送達翌日起即94年12 月2日起至清償日止，按
    年息百分之五計算之利息，洵屬有據，應予准許。是則原審
    判命上訴人如數給付，理由雖有不同，但結論並無不合。上
    訴意旨指摘原判決不當，求予廢棄改判，為無理由，應予駁
    回其上訴。
七、本件事證已明，關於訴外人乙○○與被上訴人間尚有多少債
    務關係，及兩造其餘主張及攻擊防禦方法與本件判決結果不
    生影響，不予一一論述，附此敘明。
據上論結，本件上訴為無理由，依民事訴訟法第449條第1項、第
78條，判決如主文。
中    華    民    國    95    年    11    月    21    日
                      民事第二庭審判長法  官  童有德
                                      法  官  謝說容
                                      法  官  蔡秉宸
以上正本係照原本作成。
不得上訴。
                                      書記官  吳宗玲
中    華    民    國    95    年    11    月    22    日
                                                      Ｈ


司法院資訊處製作；財團法人民間司法改革基金會備份。
